【裁判字號】    94,再易,34
【裁判日期】    950102
【裁判案由】    債務人異議之訴
【裁判全文】
高等法院高雄分院民事判決          94年度再易字第34號
再審原告    乙○○
再審被告    甲○○
上列當事人間請求債務人異議之訴事件，再審原告對於民國94年
8 月9 日本院94年度上易字第102 號確定判決提起再審，本院判
決如下：
    主  文
再審之訴駁回。
再審訴訟費用由再審原告負擔。
    事  實
一、再審原告主張：本院94年度上易字第102 號確定判決，有民
    事訴訟法第496 條第1 項第1 款適用法規顯有錯誤，及第13
    款當事人發現未經斟酌之證物或得使用該證物者，且如經斟
    酌可受較有利益之裁判事由，爰對原確定判決提起再審之訴
    ，理由分述如下：
    （一）原確定判決認以支付命令作為執行名義時，所謂「執
          行名義成立後、係指支付命令作成時而非確定時，與
          強制執行法第14條第1 項規定不符，原確定判決適用
          法規顯有錯誤者：
      １、按確定之支付命令，始與確定判決有同一之效力，民
          事訴訴法第521 條第1 項定有明文。則對以支付命令
          為執行名義所提起之債務人異議之訴，強制執行法第
          14條第1 項之所稱「執行名義成立後」，當指支付命
          令之「確定時」而非「作成時」。蓋確定之支付命令
          始得為執行名義，作成時尚不得認已得為強制執行，
          故非執行名義，參與強制執行法第14條第2 項，係針
          對如假扣押、假處分等非與確定判決同一效力之執行
          名義所為之規定，更應為作如是解釋，方符規範該項
          之本旨。
      ２、雖原確定判決認若在支付命令作成後，有發生消滅或
          妨礙債權人請求之事由時，應得據以提起債務人異議
          之訴，否則債務人就支付命令作成後至確定前，如有
          消滅或妨礙債權人請求之事由發生時，即無從提起異
          議之訴以資救濟，顯非立法意旨，有違衡平等語。惟
          按債務人對於支付命令之全部或一部，本得於送達後
          二十日之不變期間內，不附理由向發支付命令之法院
          提出異議，即令支付命令確定後，亦得對之提起再審
          之訴救濟，復為民事訴訟法第518 條、521 條第2 項
          分別定明，是以，要無容許債務人任令支付命令確定
          後，再提起債務人異議之訴之立法旨趣。
      ３、本件再審被告係於93年12月3 日對分配表聲明異議，
          否認再審原告之債權，再於94年1 月24日提起債務人
          異議之訴，距作為執行名義之支付命令作成日、送達
          債務人日、兩造和解日、支付命令確定日，分別為90
          年4 月26日、90年7 月10日、同年月16日、同年月27
          日，已三、四年之久，如認前開和解有消滅或妨礙再
          審原告請求之事由，再審被告本得不附理由提出異議
          ，乃竟任令確定後，再允其提起債務人異議之訴，原
          確定判決且謂否則無從予再審被告救濟之途，顯非立
          法旨意云云，將執行名義成立之時點曲解為支付命令
          作成時，致將督促程序之設計委由債務人異議之訴所
          取代，是原確定判決有適用強制執行法第14條第1項
          顯有錯誤。
    （二）再審原告發現未經斟酌之證物或得使用該證物，如經
          斟酌可受較有利之裁判：
      １、再審原告在前訴訟程序94年7 月7 日準備程序中，已
          表明兩造之和解協議書附註欄，載明對造所開立之本
          票，全部債務係2 張本票債務即1000萬元、300 萬元
          而已，並不包括110 萬元之真意，惟原確定判決並未
          斟酌，且未就該上、下括號：「甲方所開本票為（
          N0.0 000000千萬元、NO.0000000百萬元，發票日
          89年10 月20日。全部清償）」，所代表之真意為闡
          述。又協議書載明：「茲就雙方債務事宜協議條件如
          左：」，附註欄又指明債務範圍以2 張本票為全部債
          務如上，惟均未予斟酌上情。
      ２、兩造是先簽1410萬元收據，再簽1300萬元本票，和解
          書係就本金1300萬元協議，未包括110 萬元利息，原
          因乃再審被告已同意照付該利息。原確定判決僅泛言
          「經驗法則」、「和解當時之經濟目的即主客觀情狀
          為斟酌」，認110 萬元亦在和解範圍內，自始未斟酌
          何以書立3 張收據？何以先開收據再簽本票？而有11
          0 萬元差異，及協議書不提收據，不含110 萬元協議
          而以文字排除等情。茲再審原告取得上開收據3 紙，
          得以明確區分1300萬元與110 萬不同，此為原確定判
          決所未斟酌，而得為有利於再審原告之認定。
      ３、與本件爭議有關之台灣高雄地方法院91年度雄簡字第
          1569號民事判決，認定再審原告前於90年5 月11日持
          90年度票字第5508號持本票准予強制執行裁定聲請強
          制執行，嗣於90年7 月7 日達成和解而簽訂協議書，
          依協議書所載債權額已由1300萬元減縮為900 萬元；
          另92年度簡上字第167 號民事判決亦為相同之論斷，
          該案經聲明上訴後，經最高法院93年度台簡上字第28
          號以不合法裁定駁回確定（下稱前案）。則上開論斷
          自有爭點效之適用，再審被告不得再行爭執而爭執，
          原審未斟酌此部分而為不利於再審原告之判決，茲提
          出原確定判決未斟酌之上開判決，執為民事訴訟法第
          496 條第1 項第13款之再審事由。
    （三）原確定判決有如上之判決適用法規顯有錯誤及當事人
          發現未經斟酌之證物或得使用該證物者，且如經斟酌
          可受較有利益之裁判事由，爰依民事訴訟法第496 條
          第1 項第1 款、第13款提起提起再審之訴，聲明：
          １、鈞院94年度上易字第102 號民事確定判決暨訴訟
          費用之裁判廢棄。２、上廢棄部分，再審被告之第二
          審上訴駁回。３、前訴訟程序第二審之訴訟費用及再
          審訴訟費用由再審被告負擔。
二、再審被告則以：
    （一）按「確定支付命令之既判力，僅於法院發支付命令時
          之狀態而生，故依強制執行法第14條但書規定類推適
          用，以確定支付命令為執行名義時，其為異議原因之
          事實發生在發支付命令後者，亦得主張。」、「支付
          命令屬裁定性質，債務人對於支付命令未於法定期間
          提出異議者，依民事訴訟法第521 條規定，該項支付
          命令與確定判決有同一之效力；倘執行名義為支付命
          令，執行債務人自得以支付命令成立後發生之異議原
          因事實，對執行債權人提起異議之訴」，最高法院76
          年度台上字第546 號判決、90年度台上字第576 號判
          決可參。本件為執行名義之支付命令係於90年4 月26
          日核發，90年7 月10日送達再審被告，則同年7 月16
          日和解簽訂協議書之事實俱在支付命令核發之後，依
          上開最高法院判決意旨，再審被告自得提起債務人異
          議之訴，否則即有違公平且與憲法保障財產權之宗旨
          相背，原確定判決適用法規，並無違誤。
    （二）關於協議書內容，原確定判決於第4 頁倒數第5 行起
          ，即引用該協議書之記載，並於第5 頁第7 行起，引
          用該證物之內容，且敘明得心證之理由。關於附註欄
          上、下括號部分，原確定判決第5 頁第3 行起，即引
          用上、下括號之全部文字，並於同頁第7 行起即敘明
          斟酌該證物後所得之心證，再審原告主張原確定判決
          書未斟酌協議書及附註欄所載，要與事實不符，不可
          採信。
    （三）關於前案判決部分，原確定判決於第3 頁第2 行起已
          引用前開判決為證物，並於第4 頁倒數第6 行起，至
          第6 頁17行止，已詳為說明得心證之理由，並非未經
          斟酌。至再審原告主張爭點效問題，姑不論實務上並
          未承認該理論，有最高法院18年上字第1885號、23年
          度上字第2940號判例可參。何況再審原告爭執之110
          萬元支付命令執行名義，其在前案中並非審理之訴訟
          標的，亦非其前提法律關係，並無爭點效之適用餘地
          ，況該院並未於前案判決中就和解書是否包含110 萬
          元一節為判斷。至借據3 張所載債權額為1410萬元，
          係原審兩造經協商後同意之不爭執事項，原確定判決
          據此認定債權額為1410萬元，並於判決第2 頁倒數第
          8 行、第5 頁第11行論述，所謂未經審酌，亦非可信
          。況再審原告僅泛稱如經斟酌可受較有利之裁判，但
          未具體表明理由，亦未提出管轄法院，均與規定不合
          。
    （四）另就實體部分，協議書所示和解範圍應包括110 萬元
          利息部分，此由附註欄註明「全部債務」可徵，蓋若
          不包括，本無註明之必要，且合於一般民眾兼及本息
          認知。再者，110 萬元支付命令於90年7 月10日送達
          再審被告，再審被告旋即持該支付命令與再審原告於
          同年月16日商談和解，亦可推知該110 萬元支付命令
          包含於和解範圍之內。要言之，原確定判決認事用法
          並無不當。答辯聲明：（一）再審之訴駁回。（二）
          再審訴訟費用由再審原告負擔。
三、再審原告主張原確定判決有民事訴訴法第496 條第1 項第1
    款、第13款之再審事由之事實，已據其提出再審被告對於形
    式上真正不爭之原確定判決、原審91年度執字第11624 號言
    詞陳述筆錄、協議書各1 件及借據3 紙（以上均為影本）附
    卷（本卷10至21頁）為證，然為再審被告以前開情詞抗辯。
    茲分述之：
四、原確定判決有無適用法規顯有錯誤之再審事由？
    （一）按強制執行法第14條第1 項、第2 項債務人異議之訴
          ，固係針對是否與確定判決有同一效力之執行名義而
          分別規定，但不得據此即謂如與確定判決同一效力之
          執行名義所提起之債務人異議之訴，其異議原因之事
          由發生時點，即應以執行名義「確定時點」為準。蓋
          除法律別有規定者，如假執行之宣告等外，判決本應
          於「確定後」始得為執行名義，惟對之提起債務人異
          議之訴之事由，並不以確定時為斷，此觀該條規定：
          「執行名義成立後.... 如以裁判為執行名義時，其
          為異議原因之事實，發生在前訴訟言詞辯論終結後者
          ，亦得主張之。」之規定自明，以其非但不以確定時
          作為認定異議事由發生之時點，進且往前移至言詞辯
          論終結時，故再審原告以支付命令既於確定時始得作
          為執行名義，進而主張如以確定支付命令作為執行名
          義，則對之提起之債務人異議之訴之事由，亦應以確
          定時為準，尚有誤會。
    （二）又其雖另主張既有督促程序之設計，且於支付命令確
          定後仍得依法提起再審之訴，要無任令支付命令確定
          後，再容許以確定前之事由提起異議之訴之理等語。
          然支付命令之核發係便於執行名義取得，況其僅具裁
          定性質，於核發前未對當事人間權利義務為實質審酌
          ，縱對確定之支付命令得據以提起再審之訴，然再審
          有法定事由限制，即令依該條第13款提起再審之訴，
          亦因只能以未經斟酌之證物或得使用該證物為事由，
          核與債務人異議之訴，僅以執行名義成立後為限制，
          對於異議原因之事由則未設限，其範圍廣狹有別，難
          相提並論。況實務上亦肯認以支付命令為執行名義所
          提起之異議之訴，其亦得審究支付命令作成後之事由
          ，業如上述。原審為上開法律適用，並無不合，從而
          再審原告主張原確定判決適用法規顯有錯誤，即非有
          據。
    （三）又有關再審原告主張原確定判決違反爭點效一節。
          姑不論爭點效理論是否適用尚有爭執，即令最高法院
          73年度台上字第4062判決，曾略謂：「確定判決之既
          判力，固以訴訟標的經表現於主文判斷之事項為限，
          判決理由並無既判力；但法院於判決理由中，就訴訟
          標的以外當事人主張之重要爭點，本於當事人辯論之
          結果已為判斷時，其對此重要爭點所為之判斷，除有
          顯然違背法令，或當事人已提出新訴訟資料，足以推
          翻原判斷之情形外，應解為在同一當事人就該重要爭
          點所提起之訴訟中，當事人及法院就該已經法院判斷
          之重要爭點，不得任作相反之主張或判斷，始符民事
          訴訴法之誠信原則。」然就本件而言，再審被告在前
          案中既已減縮聲明，此經本院調閱91年度雄簡字第15
          96號卷宗審認（該卷141 頁）無誤，則當事人根本未
          就該110 萬元為辯論，法院亦未就此判斷，遑論重要
          爭點，況上開爭點效僅為學說理論，縱使個案判決中
          曾參酌適用，亦難與民事訴訴法第496 條第1 項第1
          款所示之「法規」同視，再審原告主張原確定判決有
          該款之事由，難以信實。
五、當事人是否發現未經斟酌之證物或得使用該證物，且已如經
    斟酌可受較有利益之裁判者？
    （一）再審原告主張發現原確定判決未斟酌之協議書及其附
          註欄，自得據以提起再審之訴云云。惟查原確定判決
          於第4 頁倒數第5 行起，即引用該協議書之記載，有
          該判決書載明：「依兩造所訂立之協議書所載... 有
          該協議書在卷可憑，且為兩造所不爭執」。並於第5
          頁第7 行起，引用該證物之內容，且敘明：「... 上
          訴人主張此110 萬元之債務係在和解範圍內，即堪採
          信.... 」 等得心證之理由。又關於附註欄上、下括
          號部分，原確定判決第5 頁第3 行起，即引用上、下
          括號之全部文字，並於同頁第7 行起即敘明斟酌該證
          物後所得之心證，有再審原告立證之原確定判決影本
          在卷足參，且經本院調閱原卷無誤，主張原確定判決
          未予斟酌不可採信。又原確定判決亦已審酌前案判決
          ，此從原確定判決於第3 頁第2 行起已引用前開判決
          為證物，並於第4 頁倒數第6 行起，至第6 頁17行止
          ，已詳為說明得心證之理由可徵，並非未經斟酌。雖
          再審被告代理人於強制執行93年12月3 日言詞陳述時
          ，曾陳稱：「否認900 萬元之判決包括利息，110 萬
          元部分也否認存在」，至從形式上看，似有矛盾，然
          其如此陳述之目的，乃在強調再審原告不得對110 萬
          元之利息主張，此由代理人上開陳述後緊接著為「因
          為該部分已事後和解消滅」陳述等語（本卷17頁）足
          憑。如再比對前案時亦為相同之陳述益徵，復經本院
          調閱各該卷宗甚明。至前案判決認定1300萬元作為和
          解範圍，與再審被告之主張雖有不符，實則前案訴訟
          中因再審被告已減縮聲明（即未就110 萬元部分主張
          ），故前案判決僅就爭執之1300萬元而論述，而未敘
          及110 萬元部分，乃針對當事人減縮後之聲明為調查
          審認，是亦無矛盾之處。從而，再審原告主張原確定
          判決未斟酌協議書及附註欄所載，要與事實不符，不
          可採信。
    （二）又有關再審原告主張發現原確定判決未斟酌前案判決
          一節。然本件並無爭點效之適用，業如前述，況本件
          事實顯與最高法院上開判決之基礎事實不同，要無參
          酌餘地，再審原告所謂原確定判決違背爭點效，其發
          現前案判決未經斟酌，為合於民事訴訟法第496 條第
          1 項第13款所示之再審事由，其得據以提起再審之訴
          云云，無從採信。
六、綜上所述，再審原告主張前確定判決違反強制執行法第14條
    第1 項規範意旨，及發現協議書及附註欄，前案判決等證物
    ，未經斟酌，如經斟酌可受有利之判決為再審事由，而依民
    事訴訟法第496 條第1 項第1 、13款提起再審之訴。惟查原
    確定判決並無適用法規顯有錯誤，且其所指漏未斟酌之重要
    證據等，於前確定判決已經斟酌，並說明得心證之理由，已
    如上述，是再審原告據此主張，自非實在，其執此提起本件
    再審之訴，為顯無理由，應予駁回，並不經言詞辯論逕為判
    決。
七、據上論結，本件再審之訴顯無理由，依民事訴訟法第502 條
    第2 項、第78條，判決如主文。
中    華    民    國    95    年    1     月    2    日
                              民事第五庭
                                  審判長法官     蔡明宛
                                  法      官     曾錦昌
                                  法      官     黃國川
以上正本證明與原本無異。
本件不得上訴。
中    華    民    國    95    年    1     月    2     日
                                  書  記  官     梁雅華


司法院資訊處製作；財團法人民間司法改革基金會備份。
